臺灣高等法院刑事判決
110年度上訴字第2961號
上  訴  人  臺灣桃園地方檢察署檢察官
被      告  解志松




上列上訴人因被告違反毒品危害防制條例案件，不服臺灣桃園地
方法院110年度審訴字第249號，中華民國110年5月3日第一審判
決（起訴案號：臺灣桃園地方檢察署109年度撤緩毒偵字第691號
），提起上訴，本院判決如下：
    主  文
上訴駁回。
    理  由
一、本院審理範圍：
  ㈠按刑事訴訟法第348條第1項、第2項於110年6月16日修正公布
    為：「上訴得對於判決之一部為之」、「對於判決之一部上
    訴者，其有關係之部分，視為亦已上訴。但有關係之部分為
    無罪、免訴或不受理者，不在此限」，所謂有關係之部分，
    係指法院認具案件單一性不可分關係之實質上或裁判上一罪
    ，判決之各部分在審判上無從分割，因一部上訴而其全部必
    受影響者而言，然就諭知沒收之法律效果部分，則指與沒收
    標的所涉之違法行為間，有無因罪刑成立與否而影響其關聯
    性及因果關係為斷。次按沒收，除有特別規定者外，於裁判
    時並宣告之；違禁物或專科沒收之物得單獨宣告沒收；刑法
    第38條第2項、第3項之物、第38條之1第1項、第2項之犯罪
    所得，因事實上或法律上原因未能追訴犯罪行為人之犯罪或
    判決有罪者，得單獨宣告沒收，刑法第40條定有明文，修正
    後刑法刪除第34條沒收為從刑之規定，將沒收重新定性為「
    刑罰及保安處分以外之法律效果，具有獨立性，而非刑罰（
    從刑）」。又修正後刑法基於沒收具備獨立性，亦規定得由
    檢察官另聲請法院為單獨沒收之宣告（刑事訴訟法第259條
    之1、第455條之34至37參照）。因而依現行刑法關於沒收之
    規定，已具有獨立法律效果，而非僅屬從刑之性質，則於被
    告應諭知不受理判決之情形，縱未能訴追犯罪行為人之犯罪
    或判決有罪，對違禁物及專科沒收之物，仍得於判決中併宣
    告沒收之適用，並得與罪刑區分，此時上訴效力及範圍，自
    應依沒收標的物之性質，有無因罪刑成立與否而影響其關聯
    性及因果關係，如非以須被告具有違法行為存在，始得諭知
    沒收者，沒收與罪刑間即難認必具有一定之依存關係，自難
    認屬前開所謂有關係之部分，而為一部上訴之效力所及。
  ㈡原審就被告解志松施用第一級、第二級毒品部分，諭知公訴
    不受理；並就扣案如附表所示之物，均沒收銷燬之。檢察官
    僅就原審諭知被告公訴不受理部分提起上訴，未就原審判決
    諭知扣案毒品沒收銷燬部分併同提起上訴，自屬一部上訴，
    此有臺灣桃園地方檢察署檢察官上訴書1份在卷可憑（本院
    卷第27至28頁)；另就違禁物之沒收既基於社會安全所需，
    而與罪刑成立與否不具有一定之依存關係，業如前述，檢察
    官所為一部上訴，難認已及於原判決諭知沒收部分，故本院
    僅就原判決關於諭知公訴不受理部分予以審理。
二、公訴意旨略以：被告解志松基於施用第一級毒品及第二級毒
    品之犯意，於民國107年9月15日晚間7時10分許，在桃園市○
    ○區○○街00○0號巷內，以針筒注射方式，同時施用第一級毒
    品海洛因及第二級毒品甲基安非他命1次。嗣於同日晚間7時
    40分許，為警在桃園市○○區○○街00○0號前查獲。因認被告涉
    犯毒品危害防制條例第10條第1項之施用第一級毒品及同條
    第2項之施用第二級毒品等罪嫌。　　
三、按起訴之程序違背規定者，應諭知不受理之判決，並得不經
    言詞辯論為之，刑事訴訟法第303條第1款、第307條分別定
    有明文，且依同法第364條規定，於第二審之審判準用之。
    又此所稱起訴之程序違背規定，係指檢察官提起公訴之訴訟
    行為於程序上有違法律之規定而言，無須侷限於起訴時為斷
    ，因起訴後始發生之情事變更事由，致法院不能為實體上之
    審理及實體判決者，亦屬之（最高法院109年度台抗字第177
    1號裁定意旨參照）。次按被告行為後，毒品危害防制條例
    第20條、第23條、第24條業經修正，並增訂第35條之1，於1
    09年1月15日公布，第20條、第23條、第35條之1等規定，於
    109年7月15日施行；第24條則於110年5月1日施行。毒品危
    害防制條例第20條第3項規定所謂「3年後再犯」，只要本次
    再犯施用毒品罪（不論修正施行前、後），距最近1次觀察
    、勒戒或強制戒治執行完畢釋放已逾3年者，即該當之，不
    因其間有無犯第10條之罪經起訴、判刑或執行而受影響；又
    被告因施用毒品，經檢察官依刑事訴訟法第253條之1第1項
    、第253條之2規定，為附命完成戒癮治療之緩起訴處分，不
    論有無完成戒癮治療，亦不問附命完成戒癮治療之緩起訴處
    分是否經撤銷，均與觀察、勒戒執行完畢之情形有別，不能
    等同曾受觀察、勒戒之處遇（最高法院109年度台上字第382
    6號、110年度台上字第2096號號判決意旨參照），此為最高
    法院統一見解。又毒品危害防制條例第24條第1項、第2項規
    定於修正後，檢察官可依刑事訴訟法第253條之2第1項第4款
    至第6款或第8款規定，為多元之附條件緩起訴處分，不限於
    「附命緩起訴」，以使毒品施用者獲得有利於戒除毒癮之適
    當處遇，且該附條件緩起訴經撤銷後，檢察官應繼續偵查或
    起訴，其立法理由並說明：「緩起訴處分是利用機構外之處
    遇，協助施用毒品者戒除毒癮，為達成戒除毒癮之目的，於
    撤銷緩起訴處分後，宜由檢察官依法繼續偵查或起訴，亦即
    仍有現行條文第20條觀察、勒戒及強制戒治制度之適用，俾
    利以機構內之處遇方式協助其戒除毒癮，亦得為不同條件或
    期限之緩起訴處分」等語，堪認經檢察官依法撤銷緩起訴處
    分後之該案件，仍有毒品危害防制條例第20條觀察、勒戒等
    處遇制度適用，倘被告經檢察官為「附命緩起訴處分」分，
    嗣經檢察官撤銷緩起訴處分，自應回復原緩起訴處分不存在
    之狀態，由檢察官依現行法規定，重啟處遇程序，視被告個
    案情形，斟酌是否聲請觀察、勒戒，或給予「附命緩起訴處
    分」，而非逕行起訴。
四、經查，被告前於90年間，因施用毒品案件，經法院裁定令入
    勒戒處所觀察、勒戒，因認無繼續施用毒品傾向，於90年7
    月4日執行完畢出所，並經臺灣臺中地方檢察署檢察官以90
    年度毒偵字第3085號為不起訴處分確定；復因施用毒品案件
    ，經臺灣桃園地方檢察署檢察官以106年度毒偵字第3049號
    為附命戒癮治療之緩起訴處分確定，緩起訴期間自106年9月
    21日起至108年3月20日止，於107年8月9日履行完成戒癮治
    療。又被告於107年9月15日晚間7時10分許，在桃園市○○區○
    ○街00○0號巷內，以針筒注射方式，同時施用第一級毒品海
    洛因、第二級毒品甲基安非他命1次（按即本案），前經臺
    灣桃園地方檢察署檢察官以107年毒偵字第6160號為附命完
    成戒癮治療之緩起訴處分確定，緩起訴期間為108年4月24日
    至109年10月23日，因被告於緩起訴期間，另犯施用毒品等
    案件，經臺灣桃園地方檢察署檢察官以109年度撤緩字第507
    號撤銷緩起訴等情，有上開撤銷銷緩起訴處分書及本院被告
    前案紀錄表各1份附卷可稽。被告本案施用毒品犯行，雖曾
    接受附命戒癮治療之緩起訴處分之執行，惟緩起訴處分已遭
    撤銷，即應回復未為緩起訴處分前之狀態，而被告本案施用
    毒品犯行，距離其前次觀察、勒戒執行完畢時間已逾3年，
    而被告前於107年間雖曾受「附命緩起訴處分」，然不能等
    同曾受觀察、勒戒之處遇，檢察官自應依修正後毒品危害防
    制條例第20條第3項、第24條等規定，基於一次性之整體規
    劃而重啟處遇程序，裁量是否繼續偵查，而聲請觀察、勒戒
    或強制戒治，或再給予「附命緩起訴處分」，而非逕行起訴
    。檢察官逕依修正前毒品危害防制條例第24條第2項規定提
    起公訴，起訴程序違背規定，且無從補正，自應為公訴不受
    理判決。原判決亦為相同認定，當無違誤。
五、檢察官上訴意旨略以：按毒品危害防制條例對於進入司法程
    序之戒癮治療方式，採取「觀察、勒戒或強制戒治」及「附
    命緩起訴」雙軌制，其目的在給予施用毒品者戒毒自新機會
    。「附命緩起訴」確定後，倘該戒癮治療如已完成，而被告
    於3年內再犯施用第一級或第二級毒品者，因其事實上已接
    受等同「觀察、勒戒」處遇，顯見再犯率甚高，原規劃之制
    度功能已無法發揮成效，自得依毒品危害防制條例第23條第
    2項規定之相同法理，逕行提起公訴，無再依修正後毒品危
    害防制條例第20條第1項重為聲請觀察、勒戒必要（最高法
    院104年度第2次刑事庭會議決議、105年度台上字第1363號
    、106年度台非字第149號、第181號、第220號、107年度台
    非字第121號、108年度台非字第28號判決意旨參照）。被告
    前因施用毒品案件，經臺灣桃園地方檢察署檢察官以106年
    度毒偵字第3049號為附命戒癮治療之緩起訴處分確定，緩起
    訴期間自106年9月21日起至108年3月20日止，於107年8月9
    日履行完成戒癮治療，被告卻於107年9月15日，同時施用第
    一級、第二級毒品，其前已事實上接受過等同「觀察、勒戒
    」之處遇，非屬觀察、勒戒執行完畢釋放後3年後再犯之情
    形，自應依法起訴，原判決逕為不受理之判決，容有違誤等
    語。惟查，被告前於106年間所犯施用毒品案件，雖經檢察
    官以106年度毒偵字第3049號為附命完成戒癮治療之緩起訴
    處分確定，並已完成所命履行之戒癮治療，期滿未經撤銷，
    依前開說明，不得視為事實上已接受等同觀察、勒戒或強制
    戒治之處遇。被告被訴施用第一級、第二級毒品時間為107
    年9月15日，距離其最近一次觀察勒戒執行完畢釋放（90年7
    月4日）已逾3年，自仍應依修正後之毒品危害防制條例第20
    條第3項、第24條等規定，由檢察官基於一次性之整體規劃
    而重啟處遇程序，視被告個案情形，審酌是否聲請觀察、勒
    戒或給予附命完成戒癮治療緩起訴處分，而非逕行起訴，原
    審以本件起訴程序違背規定，為公訴不受理判決，當無違誤
    。檢察官上訴意旨所引用之最高法院104年度第2次刑事庭會
    議決議及其他相類意旨之判決意旨，係最高法院於毒品危害
    防制條例於109年7月15日修正施行前之見解，於毒品危害防
    制條例修正後，已無從繼續援引適用。檢察官上訴為無理由
    ，應予駁回，並不經言詞辯論為之。
據上論斷，應依刑事訴訟法第368條、第372條，判決如主文。
中　　華　　民　　國　　110 　年　　9 　　月　　29　　日
                  刑事第九庭    審判長法　官  潘翠雪
                                      法　官  陳信旗
                                      法　官  俞秀美
以上正本證明與原本無異。
施用第一級毒品部分如不服本判決，應於收受送達後20日內向本
院提出上訴書狀，其未敘述上訴之理由者並得於提起上訴後20日
內向本院補提理由書（均須按他造當事人之人數附繕本）「切勿
逕送上級法院」。
其餘部分不得上訴。
                                      書記官  謝崴瀚
中　　華　　民　　國　　110 　年　　9 　　月　　30　　日